【裁判字號】    97,訴,5221
【裁判日期】    971205
【裁判案由】    返還房屋
【裁判全文】
臺灣臺北地方法院民事判決              97年度訴字第5221號
原      告  中央警察大學
法定代理人  甲○○
訴訟代理人  洪瑞燦律師
被      告  乙○
訴訟代理人  呂沐基律師
上列當事人間請求返還房屋事件，本院於民國97年11月21日言詞
辯論終結，判決如下：
    主  文
原告之訴及假執行之聲請均駁回。
訴訟費用由原告負擔。
    事實及理由
壹、程序方面：
一、按當事人喪失訴訟能力或法定代理人死亡或其代理權消滅者
    ，訴訟程序在有法定代理人或取得訴訟能力之本人，承受其
    訴訟以前當然停止；前條所定之承受訴訟人，於得為承受時
    ，應即為承受之聲明，民事訴訟法第170條、第175條第1項
    分別定有明文。經查，原告之法定代理人原為謝銀黨，嗣於
    訴訟繫屬中變更為甲○○，有行政院97年6月19日院授人力
    字第0970014807號函乙份在卷可稽（見本院97年度北簡字第
    20824號卷第41、42頁），其具狀聲明承受訴訟，核無不合
    ，應予准許。
二、次按訴狀送達後，原告不得將原訴變更或追加他訴，但請求
    之基礎事實同一者，不在此限，民事訴訟法第255條第1項第
    2款定有明文。所謂「請求之基礎事實同一」，係指變更或
    追加之訴與原訴之主要爭點有其共同性，各請求利益之主張
    在社會生活上可認為同一或關連，而就原請求之訴訟及證據
    資料，於審理繼續進行在相當程度範圍內具有同一性或一體
    性，得期待於後請求之審理予以利用，俾先後兩請求在同一
    程序得加以解決，避免重複審理，進而為統一解決紛爭，且
    無害於他造當事人程序權之保障，俾符訴訟經濟者稱之。經
    查，原告於起訴時僅列陳鐘、陳怡彤、吳昆禧為被告，聲明
    請求：「被告陳鐘、陳怡彤、吳昆禧應將坐落臺北市○○區
    ○○段六小段96地號土地上，面積115.29平方公尺之建物（
    門牌號碼為臺北市○○路64號）遷讓返還予原告」，嗣於民
    國97年6月6日具狀追加乙○為被告（見本院97年度北簡字第
    20824號卷第35頁），請求被告陳鐘、陳怡彤、吳昆禧、乙
    ○應將上開房屋遷讓返還予原告，復於97年9月25日具狀撤
    回對被告陳鐘、陳怡彤、吳昆禧之起訴（見本院卷第25頁）
    ，並變更聲明僅請求被告乙○應將上開房屋遷讓返還予原告
    ，經核其先後所為聲明在主要爭點有共通性，且相關訴訟及
    證據資料亦得在審理上繼續利用，核屬請求之事實基礎同一
    ，揆諸首開規定，均無不合，自應予准許。
貳、實體方面：
一、原告起訴主張：門牌號碼臺北市○○路64號房屋為國有，原
    管理機關為臺灣警察專科學校，惟自45年起即交由原告管理
    ，被告乙○之父陳錦廷曾任職於原告，並獲配住在上開房屋
    ，作為宿舍使用，上開房屋現由被告乙○居住使用，惟訴外
    人陳錦廷業於49年11月7日死亡，被告乙○已無任何居住使
    用之合法權源，自應遷讓返還上開房屋予原告，為此，爰依
    民法第767條之規定，提起本件訴訟等語。並聲明：(一)被告
    乙○應將門牌號碼臺北市○○路64號之房屋遷讓返還予原告
    。(二)願供擔保請准宣告假執行。
二、被告乙○則以：門牌號碼臺北市○○路64號房屋日籍宿舍部
    分（下稱系爭宿舍），係由訴外人臺灣警察專科學校所管理
    ，所有權人為中華民國，而原告為中央警察大學，當事人為
    不適格。又系爭宿舍年久失修，已腐爛倒塌，不堪居住，被
    告乙○並未居住在內，訴訟標的物已不存在等語置辯。並聲
    明：(一)原告之訴及假執行之聲請均駁回。(二)如受不利之判決
    ，願供擔保請准宣告免為假執行。
三、兩造不爭執之事項：
  （一）系爭宿舍為國有，原管理機關為臺灣警察專科學校。
  （二）門牌號碼臺北市○○路64號房屋，包括系爭宿舍及增建
        部分（增建部分A、B、C面積分別如臺北市古亭地政事
        務所複丈成果圖所載），系爭宿舍已腐爛倒榻不存在，
        增建部分則為被告乙○所居住使用。
四、本件之爭點為：
  （一）原告提起本件訴訟是否當事人適格？
  （二）原告請求被告乙○遷讓返還門牌號碼臺北市○○路64號
        之房屋，有無理由？
五、得心證之理由：
  （一）原告提起本件訴訟是否當事人適格？
      1.按當事人適格，係指當事人就具體特定訴訟標的有無實
        施訴訟之權能而言，此項權能之有無，應依當事人與特
        定訴訟標的之關係定之，須原告主張其為訴訟標的法律
        關係之權利主體，或主張他造為訴訟標的法律關係之義
        務主體，其當事人始為適格。又國有財產撥給各地國家
        機關使用者，名義上雖仍為國有，實際上即為使用機關
        行使所有人之權利，故對於是類財產，實務上向準由管
        領機關起訴，代國家主張所有權人之權利（最高法院51
        年度臺上字第2680號判例意旨參照）。準此，受撥用財
        產之管理機關，對無權占有國有房屋之人，自得代表國
        家起訴，行使所有物返還請求權。
      2.本件原告主張門牌號碼臺北市○○路64號房屋，係中華
        民國所有，原管理機關為臺灣警察專科學校，惟自45年
        起即交由原告管理，原告現為管理機關乙節，業據其提
        出建物登記謄本、臺灣警察專科學校90年10月23日（90
        ）警專總字第0508321號函各乙份為證（見本院97年度
        北簡字第20824號卷第7至9頁），是原告既為系爭宿舍
        之管理機關，即得代表國家行使所有人之權利，則原告
        依所有物返還請求權之規定，提起本件訴訟，自屬當事
        人適格。
  （二）原告請求被告乙○遷讓返還門牌號碼臺北市○○路64號
        之房屋，有無理由？
      1.按所有人對於無權占有或侵奪其所有物者，得請求返還
        之，民法第767條前段定有明文，所稱無權占有，係指
        無占有之權源而使用所有人之物，關於占有則以事實上
        管領該物而定，此應從無權占有人與該占有物在時間上
        有相當之繼續性，在空間上與無權占有人在場合上有一
        定之結合關係，請求返還所有物之訴，應以現在占有該
        物之人為被告，如非現在該物之人，縱令所有人之占有
        係因其人之行為而喪失，所有人亦僅於此項行為具備侵
        權行為之要件時，得向其人請求賠償損害，要不得本於
        物上請求權，對之請求返還所有（最高法院29年上字第
        1061號判例意旨參照）。準此，欲主張物上請求權者，
        須主張之人就該物有所有權，占有之人對該物為無權占
        有，始得請求返還所有物。
      2.經查，門牌號碼臺北市○○路64號房屋，包括系爭宿舍
        及增建部分（即臺北市古亭地政事務所複丈成果圖所載
        A、B、C部分），系爭宿舍已全倒不存在，增建部分則
        均為事後興建，目前由被告乙○居住使用等情，經本院
        依職權履勘現場並囑託臺北市古亭地政事務所派員會同
        測量上開房屋（含系爭宿舍、增建部分）位置、面積，
        並有勘驗筆錄、複丈成果圖及現場照片附卷可稽（見本
        院卷第39至44頁），且為兩造所不爭執（見本院卷第70
        頁），堪認系爭宿舍確已不存在，門牌號碼臺北市○○
        路64號房屋僅存在增建部分之房屋，惟增建部分既為系
        爭宿舍全倒後所重建，而為獨立之建物，自應由出資興
        建之原始起造人取得所有權，難認為原告所有，則原告
        請求被告乙○遷讓返還上開房屋，尚屬無據，不應准許
        。
六、綜上所述，原告為系爭宿舍之管理機關，自得代表國家行使
    所有人之權利，其依所有物返還請求權之規定，提起本件訴
    訟，應屬當事人適格，惟系爭宿舍已全倒不存在，增建部分
    係事後重建，為獨立之建物，應由出資興建之原始起造人取
    得所有權，難認為原告所有。從而，原告依所有物返還請求
    權之法律關係，請求被告乙○應將門牌號碼臺北市○○路64
    號房屋遷讓返還，為無理由，應予駁回。又原告之訴既經駁
    回，其假執行之聲請即失所附麗，亦應併予駁回。
七、本件事證已臻明確，兩造其餘攻擊防禦方法及所提證據，核
    與本件判決結果不生影響，爰不另一一論述，附此敘明。
八、據上論結，本件原告之訴為無理由，依民事訴訟法第78條，
    判決如主文。
中    華    民    國    97    年    12    月    5     日
                  民事第二庭    法  官  鍾素鳳
以上正本係照原本作成。
如對本判決上訴，須於判決送達後20日內向本院提出上訴狀。
中    華    民    國    97    年    12    月    5     日
                                書記官  林玗倩


司法院資訊處製作；財團法人民間司法改革基金會備份。
